【裁判字號】    98,訴,1923
【裁判日期】    990604
【裁判案由】    清償債務
【裁判全文】
臺灣桃園地方法院民事判決              98年度訴字第1923號
原      告  楊秀蜂
訴訟代理人  陳河泉律師
            黃重鋼律師
            林詠嵐律師
被      告  何奇峰
訴訟代理人  韓邦財律師
複代理人    楊為忠
上列當事人間請求清償債務事件，本院於民國99年5 月20日言詞
辯論終結，判決如下：
    主  文
被告應給付原告新臺幣貳佰萬元及自民國九十八年十月三日起至
清償日止，按週年利率百分之五計算之利息。
訴訟費用由被告負擔。
本判決第一項於原告以新臺幣陸拾柒萬元為被告供擔保，得假執
行，但被告如以新臺幣貳佰萬元為原告供擔保後，免予假執行。
    事實及理由
一、原告主張：原告於民國95年10月31日借款予訴外人黃捷語新
    臺幣（下同）300 萬元，並於同日將此一款項匯入黃捷語之
    合作金庫銀行（下稱合作金庫）帳戶，後又於同年11月14日
    借款100 萬元予黃捷語，亦於同日匯入黃捷語之合作金庫帳
    戶，共計借款400 萬元。黃捷語於收到上開400 萬款項後即
    以同額借予被告，即分別於95年10月31日、95年11月14日將
    上開300 萬元、100 萬元轉存被告合作金庫帳戶。嗣後原告
    於96年12月間收受黃婕語所交付以被告為發票人之支票8 紙
     （ 票面金額各為50萬），共計400 萬元，因已分別於96年
    12月31日、98年1 月31日兌現共100 萬元，即已清償上開40
    0 萬元中之100 萬元債務，故尚餘300 萬元未清償。原告又
    於98年6 月12日與黃捷語簽立「借貸證明書」，上載原告因
    有需用款項需要，故向黃捷語請求返還上開300 萬元之借款
    ，而於98年6 月26日因被告再以支票兌現還款100 萬元予原
    告，故黃捷語僅剩200 萬元借款未清償。而上開已兌現之支
    票共200 萬元，乃被告所支付以清償其對黃捷語之借款債務
    ，是黃捷語對於被告尚有200 萬借款債權未獲清償，黃婕語
    遂於98年7 月3 日將此一200 萬借款債權讓與原告，以抵償
    黃婕語積欠原告借款債務之同額款項，惟原告持債權讓與書
    向被告催討債務時，被告均推託不願付款，爰依法起訴請求
    被告清償此一黃捷語讓與原告之200 萬元借款債權並以起訴
    狀繕本送達被告之日作為再次通知被告之時等語，並聲明：
    （一）被告應給付原告新臺幣200 萬元及自起訴狀繕本送達
    之翌日起至清償日止，按週年利率百分之5 計算之利息。（
    二）願供擔保，請准宣告假執行。
二、被告則以：被告否認向黃婕語借款400 萬元，被告與黃婕語
    為夫妻，共同經營會計事務所，所獲金錢皆由被告管理。原
    告上開400 萬之借款雖最終匯入被告之帳戶，惟皆由被告用
    以支出事務所之相關費用，故被告並未向黃捷語借款。並於
    嗣後補充於95年間因事務所擴大營業，欲購買桃園市○○路
    ○ 段284 號14樓之建物（下稱系爭建物）為事務所辦公所址
    ，故黃婕語向原告借款400 萬元，並由原告於95年10月31日
    、95年11月14日共匯入黃婕語帳戶400 萬元後，轉匯被告帳
    戶而由被告代為支付房屋之頭期款及相關費用2,182,366 元
    ，故被告並未向黃婕語借款400 萬元。此亦可由系爭建物乃
    登記於黃婕語名下，並由黃婕語於98年8 月27日出賣於訴外
    人邱文榮可見一斑。又因黃婕語無使用支票，故由被告開立
    以被告為發票人、原告為受款人之8 紙支票交付黃婕語，由
    黃婕語交付原告，以供黃捷語清償對原告之借款債務。被告
    簽發之支票已分別兌現200 萬元，原告尚持有被告開立之10
    1 年1 月31日、102 年1 月31日、103 年1 月31日、104 年
    1 月31日為發票日，票面金額各為50萬元之支票4 紙，故原
    告雖對於黃捷語有200 萬之借款債權未清償，惟因被告未向
    黃婕語借款，故黃婕語與原告間債權轉讓並無法對被告發生
    效力。縱認被告有向黃捷語借款400 萬元，則被告抗辯因代
    墊黃捷語所購買系爭建物之費用，包括頭期款、貸款利息等
    相關費用，已支出共2,182,366 元，已足抵銷上開未清償之
    200 萬元借款債務。另被告因本件400 萬借款，已簽發上開
    支票以為清償，則原告請求200 萬部分，因其所持有之票據
    尚未屆期，原告自不得向被告請求給付，顯見原告並無理由
    請求被告清償等語，資為抗辯，並聲明：（一）原告之訴駁
    回（二）願供擔保，請准宣告免為假執行。
三、兩造不爭執事項：
  (一)原告與黃捷語間存有400 萬元借貸關係，於95年10月31日、
    95年11月14日原告分別匯入黃婕語合作金庫帳戶300 萬元、
    100 萬元。而黃婕語均旋於同日將上開300 萬元、100 萬元
    款項轉存被告合作金庫帳戶。
  (二)被告開立8 紙以被告為發票人、原告為受款人之支票，票面
    金額各為50萬，共計400 萬元。此8 紙支票，分別於96年12
    月31日、98年1 月31日兌現共100 萬元，另發票日期原為99
    年01月31日及100 年01月31日之支票，業經換票而於98年6
    月26日兌現100 萬元。
四、本院之判斷：
    本件原告基於債權受讓人地位，起訴請求被告返還借款200
    萬元，惟遭被告否認，兩造各以上揭情詞置辯，是本件應審
    酌之爭點厥為：（一）被告是否有向訴外人黃捷語借款400
    萬元？（二）系爭400 萬元借款是否應以被告所簽發之支票
    日期所載延緩分期清償？（三）被告抗辯以其為訴外人黃捷
    語代墊購買系爭建物之相關費用為抵銷，是否有理由？茲分
    別論述如下：
  (一)本件被告確已收受黃捷語匯款400 萬元之金額、並由被告簽
    發系爭8 張支票予原告等情，為兩造所不爭執，且有匯款單
    、被告合作金庫帳戶存摺明細、匯豐銀行帳戶對帳單、黃捷
    語合作金庫帳戶存摺明細、系爭支票影本等附卷可稽。復據
    證人黃捷語於本院審理中結證證述：伊向原告借款400 萬係
    用來借給被告的，是當時被告說要投資理財買房子送給伊，
    要貸款400 萬元，要伊回去向伊母親即原告借錢，再借給被
    告。因為被告是女婿，不好意思借，伊係女兒比較好借，伊
    前後向原告借了400 萬元，也都轉借給被告，並且也跟原告
    說如果向銀行貸款後撥款下來，錢就會還給原告。但是貸款
    下來後，被告卻說沒有錢還給原告，後來被告才開了8 張支
    票，發票日期從95年開到104 年，伊就趁原告家人不在家時
    ，把這8 張支票放在家中，原告知道之後很生氣，原告後來
    就常來事務所向被告要錢，表示並沒有同意以支票所填載之
    發票日期延期清償，被告雖有承認這筆債務，但都賴皮說沒
    錢，後來買系爭建物向銀行貸款1,000 萬元，也全都由被告
    領走等語，核與證人即黃捷語之姊姊黃琪寓於本院審理中具
    結證述：伊有陪原告去事務所向被告要錢，當初黃捷語向原
    告借錢的時候是說被告想要找一間辦公室，但是被告沒有那
    麼多的錢，所以要向原告借錢，並且說房子要登記在黃捷語
    的名下，而且貸款一下來就會還錢，所以原告才會把錢借給
    被告。後來不知道是被告還是黃捷語就丟了系爭8 張支票在
    家裡，被告半夜就打電話來說要收不收隨便你，但原告並不
    同意。後來伊與原告常去找被告要錢的時候，被告就說等系
    爭8 張支票的時間到期，而拒絕還款，伊有質問被告說沒有
    人這樣還錢的，且伊記得在98年有一個100 萬元是伊逼被告
    把錢還出來的等語；證人即黃捷語事務所員工彭詩倩到庭具
    結作證：伊有在事務所看過原告與黃琪寓來找被告要錢，次
    數大概有數十次，伊大致上都有問原告來的意圖，有一次原
    告有拿出一疊支票給伊看說他要找被告要錢，之後就直接拿
    支票給伊看，伊知道情形就沒有再問了等語均相符，證人於
    本院審理中均經具結，且其陳述之部分僅為其自身參與之部
    分，內容中肯，堪可採信，是可知被告確有以購屋為理由使
    黃捷語向原告借款，因而再向黃捷語取得400 萬元，且該筆
    借款本有供購屋此一特定用途之需，非供夫妻一般家務之用
    之情事；復自被告嗣後因原告向黃捷語追討上開400 萬元借
    款時，承認此筆債務並簽發系爭以自己為發票人之8 張支票
    欲代清償上開黃捷語積欠原告400 萬元借款之情事以觀，堪
    認被告為此筆借款之實際使用人，又其尚須由被告簽發支票
    以返還該筆款項，被告並非無須返還該款項等情甚明，而由
    此等事實足認被告與黃捷語間確有借款400 萬元之借貸關係
    存在。被告雖辯稱因黃捷語沒有支票帳戶，所以才代開支票
    等語，惟衡諸常情，被告既為支票用戶，應無不知開立支票
    者乃致其須承擔發票人之票據債務之狀，是倘若該筆債務僅
    屬黃捷語所有，則被告自應向原告言明僅為代開票據者，而
    無於半夜打電話給原告稱: 「要不要收隨便你」之理，況黃
    捷語可償還原告借款之方式甚多，非僅限於簽發支票一途，
    其若無支票帳戶，亦可利用其他方式償還，被告令黃捷語捨
    其他方式不為而以其代開支票以償還之可能性甚低，故被告
    所辯並非可採。綜上，可認原告主張被告與黃捷語有借款
    400 萬元之借貸關係存在，尚非無據，應屬可採。
  (二)又被告雖抗辯上開黃捷語所借得之400 萬元款項，係用於黃
    捷語所經營之事務所相關支出費用上，並非被告所借貸使用
    ，被告合作金庫95年度之存摺明細上即有記載等語，惟查系
    爭被告合作金庫之存摺內頁上確有於收入支出款項旁記載用
    途之情，然於黃捷語所轉帳存入被告帳戶之400 萬元款項及
    被告嗣後將此400 萬元款項轉存於被告匯豐銀行之款項旁，
    卻未見有任何記載，是被告上開抗辯尚非有據，被告亦無法
    提供其他相關證據可證系爭400 萬元款項為黃捷語用於事務
    所之支出上，則其抗辯殊無足採。被告後翻異其詞而抗辯上
    開400 萬元款項是黃捷語用於購買系爭建物以作為事務所辦
    公室之用等語，其辯詞前後不一，可信性已非無疑。復被告
    於本院審理中亦自承其只有支付系爭建物頭期款86萬元部分
    ，尾款部分是另用貸款支付等語，則縱頭期款86萬元確為被
    告以上開借貸款項所支付，惟系爭建物之買賣契約買受人為
    被告，此有系爭建物買賣契約書在卷可稽，雖被告將系爭房
    地所有權登記於黃捷語捷名下，亦不排除係屬利益第三人契
    約之情形，故被告應就系爭買賣契約真正買受人為黃捷語一
    事舉證，始得證明該86萬元為黃捷語所用。本件被告未能就
    此舉證以實其說，況即使該86萬元確以上開黃捷語所借貸之
    款項給付，然與被告所辯400 萬元均係黃捷語用於購買系爭
    建物等語，之間金額仍有相當差距，況被告尚且於本件訴訟
    中抗辯上開頭期款86萬元係其代黃捷語所墊付，可知該頭期
    款究為被告代黃捷語所墊付或係黃捷語自其借款之款項所支
    付，被告之辯詞前後矛盾，尚難信實，故應認被告抗辯上開
    借款400 萬元係黃捷語所使用，非其所借貸等語，尚屬無據
    ，殊無足採。
  (三)按清償既須依債務本旨為之，則以他種給付代原定之給付，
    自非得債權人之承諾不可，故必債務人以代原定給付之意思
    為他種給付，債權人之受領他種給付亦係以許代原定給付之
    意思為之者，始與民法第319 條之規定相符。若債務人未得
    債權人之承諾，自以代原定給付之意思而為他種給付，債權
    人則以增加擔保或其他之意思而受領者，債之關係不能因此
    消滅，最高法院28年上字第1977號判例可資參照。本件被告
    抗辯原告於受領系爭支票8 張後，即表示原告應依支票上所
    載日期延緩分期清償，系爭200 萬元借款債權因未到期，故
    原告尚不得請求等語，惟為原告所否認，經查本件系爭8 張
    支票非原告所同意延緩清償後而收受，原告後持之乃為增加
    擔保之用，業據證人黃捷語、黃琪寓證述綦詳，則被告抗辯
    原告有承諾以支票所載延期清償等情，應就此一有利於己之
    事實負舉證責任，然本件被告並未就此舉證，則其空言抗辯
    原告應依支票所載日期請求等語，顯屬無據，尚無足採。
  (四)按債務人於受通知時，所得對抗讓與人之事由，皆得以之對
    抗受讓人。債務人於受通知時，對於讓與人有債權者，如其
    債權之清償期，先於所讓與之債權或同時屆至者，債務人得
    對於受讓人，主張抵銷，民法第299 條定有明文。次按債務
    人於受通知時，對於讓與人有債權者，以其債權之清償期先
    於所讓與之債權或同時屆至者為限，債務人始得對於受讓人
    主張抵銷，最高法院48年台上字第1867號判例要旨可資參照
    。末按民法第478 條規定：消費借貸未定返還期限者，借用
    人得隨時返還，貸與人亦得定一個月以上之相當期限催告返
    還。所謂貸與人得定一個月以上之相當期限催告返還，非謂
    貸與人之催告必須定有期限，祇須貸與人有催告之事實，而
    催告後已逾一個月以上相當期限者，即認借用人有返還借用
    物之義務，最高法院73年台抗字第413 號判例可資參照。本
    件被告抗辯其代黃捷語支付系爭建物之頭期款及相關費用2,
    182,366 元應可抵銷等語，經查本件原告所受讓之借款債權
    未定清償期，然於98年6 月12日原告已催告黃捷語返還借款
    ，應認於98年7 月12日時此一借款債權便已屆清償期。又本
    件被告所抗辯其為黃捷語代墊金錢2,182,366 元之借款債權
    ，亦未定清償期，惟未見被告對黃捷語催告返還之事實，應
    認被告所欲抗辯抵銷之債權尚未屆清償期，姑不論被告主張
    其對黃捷語確有上開2,182,366 元之債權等語是否為真，揆
    諸上揭說明，因此一債權尚未屆清償期，於本件猶不得抗辯
    抵銷，故被告所辯應無足採。
五、綜上，本件被告與黃捷語間存有上開400 萬元之借貸關係，
    嗣已清償200 萬元後，由黃捷語將剩餘200 萬元之債權轉讓
    予原告，此有債權讓與契約書在卷可參，復此一事實已合法
    通知被告，故原告據以請求被告返還200 萬元，為有理由，
    應予准許。兩造分別陳明願供擔保聲請宣告假執行及免為假
    執行，均核無不合，爰分別酌定相當之擔保金額，予以准許
    。
六、本件事證已臻明確，兩造其餘攻擊防禦方法，於本判決結果
    不生影響，爰不一一論述，併此敘明。
七、據上論結，原告之訴有理由，依民事訴訟法第78條、第390
    條第2 項、第392 條第2 項，判決如主文。
中    華    民    國    99    年    6     月    4     日
                  民事第一庭    法  官   陳婉玉
以上正本係照原本作成
如對本判決上訴，須於判決送達後20日內向本院提出上訴狀
中    華    民    國    99    年    6     月    4     日
                                書記官   利冠蔚

司法院資訊處製作；財團法人民間司法改革基金會備份。
